臺灣高等法院刑事判決　　　　　　　　　　　　　九十二年度上訴字第四六０七號
　　上　訴　人
　　即　被　告　甲○○
　　指定辯護人　本院公設辯護人　乙○○
右上訴人，因殺人案件，不服臺灣板橋地方法院，九十二年度訴字第一三三四號，中
華民國九十二年九月三十日第一審判決（起訴案號：臺灣板橋地方法院檢察署九十二
年度偵字第六九八八號），提起上訴，本院判決如左：
    主  文
原判決撤銷。
甲○○殺人，處有期徒刑貳年陸月。
扣案之水果刀壹把沒收。
    事  實
一、甲○○係民國二年十月四日出生，為滿八十歲之人，與劉玉海均係臺北縣三重市
    ○○○路二五０巷二弄內之居民（甲○○居住於同弄十九號，劉玉海居住於同弄
    二十一號），甲○○因劉玉海經常傳述不利其名譽之言語，雙方早有嫌隙，嗣於
    民國（下同）九十二年三月三十一日下午四時四十五分許，甲○○行經臺北縣三
    重市○○○路二五０巷二弄一號前之際，遭劉玉海阻擋去路，二人隨即發生口角
    爭執，甲○○旋返回住處取出其所有之水果刀一把及鐵橇一支，劉玉海亦返回住
    處取出木劍一把，雙方進而發生鬥毆，詎甲○○於鬥毆過程中搶下劉玉海所持木
    劍後，明知其持上開水果刀刺擊劉玉海胸部等要害部位，足以致劉玉海於死地，
    竟一時情緒失控，乃基於殺人之故意，接續持該水果刀刺擊劉玉海之右胸部、右
    手腕、右臂、左肩等部分，使劉玉海倒地並受有右胸四公分傷合併血氣胸、右手
    腕十公分銳器傷、右臂八公分銳器傷、左肩二公分刺傷等傷害。嗣經警據報赴現
    場當場查獲甲○○，並扣得其所有持有刺傷劉玉海之上開水果刀一把及鐵橇一支
    ，同時將劉玉海送醫急救，惟劉玉海延至九十二年五月二十八日上午三時四十三
    分許，仍因上開胸部及手臂之刺創引起出血性休克再引起缺血性腸壞死及休克肺
    而心肺循環衰竭死亡。
二、案經臺北縣政府警察局三重分局報請臺灣板橋地方法院檢察署檢察官偵查起訴，
    暨臺灣板橋地方法院檢察署檢察官相驗後簽分移送原審法院併辦審理（九十二年
    度偵字第一五三０二號）。
    理  由
一、訊據上訴人即被告甲○○對於在前揭時、地持上開水果刀與被害人劉玉海發生鬥
    毆一節，固坦承不諱，惟矢口否認有何殺人犯行，辯稱：伊當時僅持水果刀刺傷
    被害人劉玉海之右手臂，並未刺擊被害人之胸部或其他身體部位，亦無殺人情事
    云云。惟查：被告與被害人早有嫌隙，二人於前述時、地發生口角爭執後，旋分
    別返回住處取出水果刀、鐵橇（被告）及木劍（被害人）相互鬥毆，被告並於過
    程中搶下被害人所持木劍等節，迭據被告於警詢、偵查及原審調查、審理時供明
    在卷，核與證人即上址附近鄰居吳陳阿閃於警詢及原審調查時證稱：「‧‧‧我
    只有看到甲○○手持水果刀一把及鐵器及劉玉海手持木劍，然後我就不理他們，
    進入我所居住之處所拿東西，出來後就看見劉弱海流血躺在地上．．．」、「．
    ．．因為住在案發地點附近，剛好看到劉玉海拿木棍出來要打甲○○，結果沒打
    到，木棍被宋搶走丟在地上，然後就看到劉倒在地上．．．」等語相符（參見臺
    灣板橋地方法院檢察署九十二年度偵字第六九八八號偵查卷第十頁、原審卷第十
    六頁），並有卷附該等水果刀、鐵橇、木劍之照片二幀及扣案之水果刀一把可資
    佐證，而被害人於雙方鬥毆過程中倒地後，係先送臺北縣立三重醫院急救，再轉
    往臺北榮民總醫院救治，其當時已受有右胸四公分傷合併血氣胸、右手腕十公分
    銳器傷、右臂八公分銳器傷、左肩二公分刺傷等傷害，延至九十二年五月二十八
    日上午三時四十三分，仍因上開胸部及手臂之刺創引起出血性休克再引起缺血性
    腸壞死及休克肺而心肺循環衰竭死亡等節，復經檢察官先後督同檢驗員、法醫實
    施相驗、勘驗及解剖查證實，有相驗勘驗筆錄一份、解剖筆錄一份、法務部法醫
    研究所（九二）法醫所醫鑑字第０七七八號鑑定書一份、相驗屍體證明書一份、
    相驗照片十五幀、解剖照片八幀、有臺北榮民總醫院診斷證明書一紙、同院病歷
    影本一份在卷足憑，綜上，被告與被害人當時確有發生械鬥情況，被害人並於鬥
    毆過程中遭被告搶下其所持木劍，進而受傷倒地送醫急救，嗣送醫救治之際，發
    現其身體確有前揭傷勢不輕之諸多傷害，足見被告於鬥毆過程中搶下劉玉海所持
    木劍後，在客觀上確有接續持上開水果刀刺擊被害人之右胸部、右手腕、右臂、
    左肩等部分，因而使被害人倒地並受有前揭傷勢不輕之諸多傷害，且被告當時係
    手持顯足以致人於死之水果刀及鐵橇等器具與被害人械鬥，其搶下被害人所持木
    劍後，在客觀上顯已取得鬥毆之優勢地位，詎其仍持水果刀接續刺擊被害人右胸
    部等身體要害部位，自堪認其在主觀上確有殺人之故意，殆無疑義，被告前開辯
    解暨其指定辯護人辯稱被告僅係於正當防衛之情狀下傷害告訴人致死云云，均不
    足採信。至：(1)證人吳陳阿閃於原審調查時雖到庭改稱其當時並未見聞被告持刀
    ，且僅發現被害人手部流血，被害人身體部位並未流血云云（參見原審卷第十六
    頁），惟被告當時確係手持上開水果刀及鐵橇與被害人械鬥一節，業據被告自承
    在卷，並有扣案之上開水果刀、鐵橇及卷附該等器具照片可資佐證，而被害人送
    醫急救之際，確係受有右胸四公分傷合併血氣胸、右手腕十公分銳器傷、右臂八
    公分銳器傷、左肩二公分刺傷等傷害，亦有上開解剖鑑定書、診斷證明書、病歷
    等資料在卷足憑，因認證人吳陳阿閃此部分證述情節顯與本案客觀跡證不符，尚
    難採為有利於被告認定之依據；(2)上開解剖鑑定書及相驗屍體證明書所記載被害
    人之死亡原因雖係「因『腹』及手臂之刺創引起出血性休克再引起缺血性腸壞死
    及休克肺而心肺循環衰竭死亡」云云，惟被害人送醫救治時，係受有胸部及肢體
    多處外傷及血胸併呼吸衰竭之傷害，有臺北榮民總醫院斷證明書一份附卷可稽，
    且解剖鑑定之際，被害人腹部僅有手術痕，亦已於上開解剖鑑定書之「一、肉眼
    觀察結果」欄內記載甚明，並有上開卷附相驗及解剖照片可參，再參諸上開解剖
    鑑定書之「三、對死因之看法」欄內記載：「由以上死亡經過及解剖結果，認為
    劉玉海遭受四處銳器創，其中一處引起氣血胸。上述傷勢引起出血性休克，造成
    腸子的缺血性壞死破裂而腹膜炎及休克肺（休克合併症瀰漫性肺泡傷害之增殖期
    纖維化），導致心肺循環衰竭而死亡。」等語，足見上開解剖鑑定書及相驗屍體
    證明書所記載被害人之死亡原因所載「因『腹』及手臂之刺創引起出血性休克再
    引起缺血性腸壞死及休克肺而心肺循環衰竭死亡」，應係「因『胸』及手臂之刺
    創引起出血性休克再引起缺血性腸壞死及休克肺而心肺循環衰竭死亡」之誤載，
    爰逕予補充更正，附此敘明。
二、核被告所為，係犯刑法第二百七十一條第一項之殺人罪；其傷害被害人之低度行
    為，應為行使之高度行為所吸收，不另論罪。公訴人雖未就被害人於本案提起公
    訴後，業於九十二年五月二十八日上午三時四十三分許，因前開胸部及手臂刺創
    傷引起出血性休克再引起缺血性腸壞死及休克肺而心肺循環衰竭死亡之殺人既遂
    部分（即送併辦部分︱臺灣板橋地方法院檢察署九十二年度偵字第一五三０二號
    ）提起公訴，惟該部分與原起訴部分（殺人未遂）具有高度行為吸收低度行為之
    事實上一罪關係，依審判不可分原則，乃為起訴效力所及，本院自得併予審究，
    且其殺人之基本社會事實仍屬同一，爰在同一起訴事實範圍內，變更其起訴法條
    。末查被告係民國二年十月四日出生，有其年籍紀錄在卷可按，其實施上開殺人
    犯行時，為年滿八十歲之人，爰依刑法第十八條第三項規定減輕其刑。又查被告
    甲○○（民國二年十月四日生）已屆九十高齡，而被害人劉玉海（民國十四年四
    月二十五日生），亦將屆八十之老人，甲○○復有嚴重之聽障，以二人之年齡，
    加上身體之狀況，彼此對事理了解之程度，應遜於常人，再加毗鄰而居，偶有嫌
    隙，若因溝通不良，衝突難免，值此二人互毆之際，被告一時情緒失控而持刀刺
    殺被害人，且在客觀上尚足以一般同情，認依上開法條減輕其刑後，宣告法定最
    低度刑，猶嫌過重，仍依刑法第五十九條規定遞減其刑。
三、原審據以論罪科刑固非無見，惟減輕事由原判決未於事實欄載明，致與理由未能
    一致，尚有未洽。又被告以利刃直刺他人胸部要害．其主觀上應具殺人直接故意
    ，原判決認被告僅有不確定故意，亦有未合。再原判決未能審酌上開情狀依刑法
    第五十九條予以減輕其刑，稍欠妥洽。被告上訴意旨否認有殺人犯意，固無足取
    ，但原判決既有可議，仍應將之撤銷改判。爰審酌被告與被害人原係鄰居關係，
    偶遇口角爭執，即持水果刀刺殺被害人，非但無濟於事，更令被害人付出寶貴生
    命之慘痛代價，並參酌被告年事已高、素行狀況（無前科，有本院刑案紀錄簡覆
    表一份在卷可查）、犯罪後態度等一切情狀，量處如主文第二項所示之刑，以資
    懲戒。扣案之水果刀一把，係被告所有供其刺擊被害人所用之物，業據其供明在
    卷，爰依刑法第三十八條第一項第二款規定宣告沒收。另扣案之鐵橇一支，雖係
　　被告　所有之物，惟並無積極事證足資證該鐵橇係供被告犯上開殺人罪所用之物
  ，爰不予宣告沒收，附此敘明。
據上論結，應依刑事訴訟法第三百六十九條第一項前段、第三百六十四條、第二百九
十九條第一項前段、第三百條，刑法第二百七十一條、第十八條第三項、第五十九條
、第三十八條第一項第二款，判決如主文。
本案經檢察官吳慎志到庭執行職務。
中　　　華　　　民　　　國　　九十三　　年　　　三　　　月　　　三　　　日
                              臺灣高等法院刑事第十九庭
                                  審判長法  官　許　國　宏
                                        法  官　林　勤　純
                                        法  官　洪　光　燦
右正本證明與原本無異。
如不服本判決，應於收受送達後十日內向本院提出上訴書狀，其未敘述上訴之理由者
並得於提起上訴後十日內向本院補提理由書（均須按他造當事人之人數附繕本）。
                                        書記官　陳　玉　嬋
中　　　華　　　民　　　國　　九十三　　年　　　三　　　月　　　五　　　日
附錄本案論罪科刑法條全文：
刑法第二百七十一條：
殺人者，處死刑、無期徒刑或十年以上有期徒刑。
前項之未遂犯罰之。
預備犯第一項之罪者，處二年以下有期徒刑。
